【裁判字號】    98,簡上,94
【裁判日期】    990317
【裁判案由】    確認本票債權不存在
【裁判全文】
臺灣屏東地方法院民事判決              98年度簡上字第94號
上  訴  人  乙○○
被上訴人    甲○○
上列當事人間確認本票債權關係不存在事件，上訴人對於民國98
年10月26日本院潮州簡易庭98年度潮簡字第241號第一審判決提
起上訴，經本院於民國99年3月3日言詞辯論終結，判決如下：
    主      文
原判決廢棄。
被上訴人在第一審之訴駁回。
第一、二審訴訟費用由被上訴人負擔。
    事實及理由
一、被上訴人起訴主張：上訴人據以向本院聲請98司票字第137
    號本票裁定之以被上訴人名義所簽發未載到期日，票據號碼
    各為CH487762、CH487763、CH487768，發票日均為民國（下
    同）98年2 月5 日，票面金額均為新台幣（下同）20,000元
    之本票各乙紙（該3 紙本票，以下簡稱系爭本票），並非被
    上訴人所簽發，其上之印文亦非被上訴人所有；惟上訴人仍
    向本院聲請本票裁定強制執行，不得已提起本件訴訟等語。
    於原審聲明：確認上訴人所持有以被上訴人名義所簽發之系
    爭本票票據債權不存在。並於本院聲明：上訴人之訴駁回。
二、上訴人抗辯：上訴人因參加合會，而自會首丙○○處取得系
    爭本票，是被上訴人簽發系爭本票交付會首持向上訴人收取
    會款。原審未傳訊會首丙○○到庭作證，僅命被上訴人當庭
    書寫「貳萬元」「屏東縣竹田鄉○○村○○路338 號」各5
    次以比對字形筆劃，而認定系爭本票非被上訴人所簽發，據
    以判決確認系爭本票票據債權不存在，判決理由、證據實顯
    不足。上訴人不服提起上訴，於本院聲明：(一)原判決廢棄。
    (二)被上訴人在第一審之訴駁回。
三、兩造不爭執事實：
（一）兩造有參加以丙○○為會首之互助會，每會20,000元（如
    所附會單）
（二）被上訴人已經以4,000元標得會款並已取得得標會款。
四、兩造爭執之事項：
（一）系爭本票3張是否為被上訴人所簽發？
（二）被上訴人訴請確認本票債權不存在是否有理？
五、本院之判斷：
（一）按確認法律關係之訴，非被上訴人有即受確認判決之法律
    上利益者，不得提起之，民事訴訟法第247 條前段定有明文
    ，該條所謂即受確認判決之法律上利益，係指因法律關係之
    存否不明確，致被上訴人在私法上之地位有受侵害之危險，
    而此項危險得以對於上訴人之確認判決除去之者而言。本件
    上訴人執有以被上訴人名義簽發系爭本票，向本院聲請強制
    執行之裁定，並據以聲請強制執行，業經本院調閱98年度司
    票字第137 號及98司執字第10503 號卷宗查證屬實，是系爭
    本票既由上訴人持有並主張權利，而被上訴人又否認該本票
    債權之存在，顯然兩造就系爭本票債權存在與否已發生爭執
    ，如不訴請確認，被上訴人在私法上之地位將有受侵害之危
    險，依上開說明，被上訴人提起本件確認之訴以排除此項危
    險，自屬於法有據。
（二）茲就上開兩造協議簡化之爭執事項，審酌如下：
 1、系爭本票3張是否為被上訴人所簽發？
  (1)按確認法律關係不存在之訴，如被告主張其法律關係存在時
    ，應由被告負舉證責任，最高法院42年臺上字第170 號亦著
    有判例。次按當事人主張有利於己之事實者，就其事實有舉
    證之責任，民事訴訟法第277 條前段定有明文。又票據權利
    人依據票據向發票人行使權利，應就該票據之真正負證明之
    責（參見最高法院50年台上字第1659號判例要旨），合先敘
    明。
  (2)經查：兩造均有參加以丙○○為會首之互助會，每會20,0
    00元，被上訴人並以4,000 元標得會款，且已取得得標會款
    之事實，有上訴人提出之會單附卷為憑，復經會首丙○○到
    庭證實，又兩造對此亦未加爭執，堪信為真實。被上訴人
    雖否認系爭本票為其所簽發；惟據上訴人聲請傳訊之證人即
    會首丙○○到庭結稱：會員有31人，會期自95年4 月5 日起
    至97年10月止，每會2,000 元，以上訴人的名義入會有2 會
    。被上訴人有1 會，是在96年2 月以4,000 元得標並已給付
    會款。系爭本票是被上訴人交代伊填寫，印章是被上訴人拿
    給伊蓋的。系爭本票是伊交給上訴人的沒錯等語，足見系爭
    本票是會首丙○○經被上訴人之授權所簽發，並交付上訴人
    收執。按民間互助會會員得標後，習慣上均會簽發本票交
    給會首，再由會首持交活會會員收取會金，待收齊得標會金
    後轉交得標會員。本件被上訴人既已得標，且被上訴人亦自
    承上訴人仍有續繳活會會款，則會首丙○○為收取會款，持
    交被上訴人簽發之系爭本票予上訴人，乃屬常情，足認會首
    丙○○上開之證詞非虛，益證系爭本票確為被上訴人所簽發
    ，要不容被上訴人空言否認。
（二）被上訴人訴請確認本票債權不存在是否有理？
    綜上所述，系爭本票既為被上訴人所簽發，上訴人持向本院
    聲請裁定，並據以聲請本院強制執行，於法並無不合，被上
    訴人訴請確認本票債權不存在，即無理由，應予駁回。原審
    判決確認上訴人就系爭本票對被上訴人之票據債權不存在，
    尚有未洽，上訴人指摘原判決不當並求予廢改判為有理由，
    自應由本院廢棄改判如主文第2項所示。
六、本件事證已臻明確，兩造其餘攻擊防禦方法及舉證，核與判
    決結果不生影響，爰不逐一論駁，併此敘明。
七、據上論結，本件上訴人之上訴為有理由，爰依民事訴訟法第
    436 條之1 第3 項、第450 條、第78條規定，判決如主文。
中    華    民    國    99    年    3     月    17    日
                  民事第二庭  審判長法  官  張世賢
                                    法  官  陳威宏
                                    法  官  胡晏彰
上正本證明與原本無異。
本判決不得上訴。
中    華    民    國    99    年    3     月    17    日
                                    書記官  郭松菊

司法院資訊處製作；財團法人民間司法改革基金會備份。
